臺灣高等法院刑事判決　　　　　　　　100年度上訴字第414號
上　訴　人
即　被　告　劉建宏
選任辯護人　許世正律師
上列上訴人因毒品危害防制條例案件，不服臺灣桃園地方法院99
年度訴字第401 號，中華民國99年11月22日第一審判決（起訴案
號：臺灣桃園地方法院檢察署99年度偵字第4801號），提起上訴
，本院判決如下：
    主  文
原判決關於轉讓禁藥暨定應執行部分均撤銷。
劉建宏明知為禁藥而轉讓，處有期徒刑陸月，扣案之甲基安非他
命壹包（含包裝袋壹只，驗餘淨重零點壹玖公克）、吸食器壹個
均沒收。
其他上訴駁回。
撤銷改判部分與上訴駁回部分（販賣第一級毒品部分）所處之刑
，應執行有期徒刑拾陸年肆月。扣案之甲基安非他命壹包（含包
裝袋壹只，驗餘淨重零點壹玖公克）、吸食器壹個均沒收；未扣
案之販賣毒品所得新臺幣壹仟元沒收，如全部或一部不能沒收時
，以其財產抵償之。
    事  實
一、劉建宏明知海洛因、甲基安非他命係毒品危害防制條例第2
    條第1 項第1、2款所明定之第一、二級毒品，不得持有、轉
    讓、販賣，且甲基安非他命同時亦屬藥事法第22條規定之禁
    藥，依法不得轉讓他人，竟基於轉讓禁藥甲基安非他命及販
    賣第一級毒品海洛因之犯意，分別為下列之犯行：
  (一)於民國99年2月8日晚間10時許，在其位於桃園縣中壢市○○
    路○ 段551巷2號8室住處，將禁藥甲基安非他命1包置於客廳
    桌上，並提供其所有之吸食器，任由在場之高德強、藍依新
    、古夢婷、李佳樺、徐勝賢取用該包內之甲基安非他命，置
    入上開吸食器內燒烤吸食煙霧之方式施用甲基安非他命，而
    無償轉讓禁藥甲基安非他命（無證據證明轉讓重量超過淨重
    10公克）。
  (二)另意圖營利，於同年月8 日晚間10時、11時許，在上址，以
    新臺幣（下同）一千元之價格出售第一級毒品海洛因一小包
    予藍依新及古夢婷，並收取價款一千元。
二、嗣於同年月9 日凌晨0 時30分許，為警於上址查獲，並當場
    扣得供轉讓用之甲基安非他命一包（含包裝袋一只，驗餘淨
    重0.19公克）、劉建宏所有之吸食器一個，另於古夢婷身上
    查獲劉建宏所出售之海洛因一小包（驗餘淨重0.1133公克）
    ，始查悉上情。
三、案經桃園縣政府警察局中壢分局報告臺灣桃園地方法院檢察
    署檢察官偵查起訴。
    理  由
一、按刑事訴訟法有關傳聞法則及例外規定（第159條至159條之
    5），如條文已明定得為證據者（如第159條之1第1項），或
    依規定原則上有證據能力（如第159條之1第2項）， 但當事
    人未抗辯其有例外否定證據能力情形者，即無庸就其如何具
    有證據能力而為說明。又本院認定本件事實所引用之被告以
    外之人於審判外陳述，包括人證及文書證據等，並無證據證
    明係公務員違背法定程序所取得，且檢察官、被告及辯護人
    於本院準備程序中對本院所引用之相關卷證，就證據能力均
    表示同意有證據能力（見本院卷第44至46頁），迄至言詞辯
    論終結前未再聲明異議。又該等證據，亦無刑事訴訟法第
    159條之4之顯有不可信之情況與不得作為證據之情形。本院
    審酌上開證據資料製作時之情況，尚無違法不當及證明力明
    顯過低之瑕疵，亦認為以之作為證據應屬適當，是依刑事訴
    訟法第159條至第159條之5 規定，所引用之前開人證及文書
    證據，均有證據能力。
二、訊據被告劉建宏對於前揭轉讓禁藥甲基安非他命予藍依新、
    古夢婷、高德強、李佳樺、徐勝賢之犯行坦承不諱，惟矢口
    否認有何販賣第一級毒品海洛因予藍依新、古夢婷之犯行，
    辯稱：伊當天拿1 包海洛因放在桌上要免費給藍依新、古夢
    婷施用，藍依新從其皮夾內拿出一千元說要給伊補貼，但伊
    跟藍依新說不用，到伊家裡的毒品伊請就好，所以那一千元
    藍依新又收起來了云云，經查：
  (一)轉讓甲基安非他命部分：
  1.被告對於前開時、地無償轉讓甲基安非他命予藍依新、古夢
    婷、高德強、李佳樺、徐勝賢之事實坦承不諱（見原審訴字
    卷第179頁反面、第180頁、本院卷第43頁反面），核與證人
    藍依新、古夢婷、高德強、李佳樺、徐勝賢證述情節相符（
    見偵查卷第113頁、第117頁、第121頁、第125頁、第194 頁
    至第195頁、本院卷第82頁、第83頁反面、第85頁）， 並有
    證人藍依新、古夢婷、高德強、李佳樺、徐勝賢於99年2 月
    9 日為警查獲採集之尿液檢體，經送請臺灣檢驗科技股份有
    限公司以EIA酵素免疫分析法為初步檢驗，再以GC/MS氣相層
    析/質譜儀法為確認檢驗， 檢驗結果均呈甲基安非他命陽性
    反應，此有桃園縣政府警察局中壢分局檢體監管紀錄表、臺
    灣檢驗科技股份有限公司濫用藥物檢驗報告共5 份在卷可稽
    （見偵查卷第145頁至第148頁、第151頁至第154頁、第157
    頁至第158頁）， 復有被告是認其置放在桌上供轉讓用之白
    色晶體1包（經警編號A5）、吸食器1個扣案可佐（見本院卷
    第44頁、第87頁反面）。上開白色晶體1 包經本院送請法務
    部調查局鑑驗結果，確檢出甲基安非他命成分（驗餘淨重
    0.19公克，空包裝重0.23公克），有該局100年3月21日調科
    壹字第10000107610號鑑定書附卷可憑（ 見本院卷第78頁）
    ，堪認被告前開關於甲基轉讓安非他命予證人藍依新、古夢
    婷、高德強、李佳樺、徐勝賢之任意性自白，確與事實相符
    ，可以採信。
  2.辯護人辯護以：被告自遭警查獲乃至偵訊，對轉讓甲基安非
    他命之犯行，均主動坦承不諱，且認罪接受裁判，應符合自
    首規定云云。按刑法第62條所謂自首，係指犯人在其犯罪未
    發覺前，向該管公務員承認犯罪，而接受裁判而言。所謂發
    覺，並非以有偵查犯罪職權之機關或人員確知其犯罪無誤為
    必要，祇須有確切之根據，對其發生嫌疑，將之列為偵查之
    對象，即得謂已發覺（最高法院97年度台上字第5216號判決
    參照）。徵諸證人古夢婷、徐勝賢之警詢筆錄，渠等分別於
    99年2月9日上午4時33分至同日上午6時1分止、同日上午6時
    10分起至同日上午7時9分止經員警葉有振詢問時，已供出被
    告無償提供甲基安非他命給在場之人施用之犯罪事實（見偵
    查卷第29頁至第33頁、第54頁至第56頁）。迨同日上午8 時
    41分，被告始接受員警葉有振詢問並供稱：「（你是否無償
    提供《甲基》安非他命、海洛因給李佳樺、藍依新、古夢婷
    、徐勝賢、高德強等5人施用？） 我只有無償提供海洛因給
    藍依新施用，其他人沒問過我就自己把《甲基》安非他命拿
    去吸。」等語，此有被告之警詢筆錄在卷可徵（見偵查卷第
    8頁至第12頁）， 堪認員警葉有振詢問被告前，對被告轉讓
    甲基安非他命一節已有確切之根據及相當程度的認識，且經
    員警葉有振詢問上情，被告才被動供出藍依新等人有拿取被
    告之甲基安非他命施用等語，則依前揭說明，員警葉有振於
    被告供出提供甲基安非他命給藍依新等人施用之前，即已發
    覺被告轉讓甲基安非他命之犯行，核與自首要件之不符。辯
    護人上開所辯，顯無足取。
  (二)販賣第一級毒品海洛因部分：
  1.被告於上揭時地以一千元之代價販賣海洛因一小包予證人藍
    依新、古夢婷，並收取一千元價金之犯罪事實，業據證人藍
    依新於99年2月9日偵訊及原審審理時均結證稱：伊被查獲當
    天，一開始桌上並沒有海洛因，後來被告拿一包海洛因出來
    ，先捲一支煙給伊和古夢婷抽，之後被告手拿一包海洛因，
    對伊及古夢婷說「這包一千就好了」，古夢婷就看伊，伊知
    道古夢婷看伊的意思是要伊出錢，所以伊就從皮包拿出一千
    元放在桌上，被告就從桌上拿走該一千元；被告將海洛因丟
    在桌上，伊先拿起海洛因後很自然地給古夢婷，古夢婷就收
    起來放在胸罩內，警方在古夢婷身上查獲的海洛因一小包，
    就是跟被告買的等語（見偵查卷第121頁至第122頁、原審訴
    字卷第142頁反面至第143頁）；核與證人古夢婷於99年2月9
    日偵訊時結證稱：99年2月8日晚間被告有賣伊毒品，被告要
    伊及藍依新捧場一下，後來藍依新就拿一千元給被告，被告
    遂丟一包海洛因在桌上，伊將毒品收起來後放在胸罩內等語
    （見偵查卷第125頁至第126頁），及證人高德強於偵訊時證
    稱：伊有聽到被告要藍依新捧場一下，後來伊看到被告將一
    小包海洛因丟在桌上，藍依新就叫古夢婷收起來，後來藍依
    新有拿錢給被告，但多少錢伊不清楚等語（見偵查卷第113
    頁至第114頁） 大致相符。並有證人古夢婷為警查獲時，其
    身上扣得之白色粉末1包，經送驗結果，檢出海洛因成分（
    淨重0.12公克，取樣0.0067公克鑑析用罄，餘0.1133公克）
    ，此有臺灣科技檢驗股份有限公司99年3月8日濫用藥物檢驗
    報告1份在卷可稽（見同前偵卷第156頁）。參以被告直承其
    於上揭時地交付海洛因一小包給藍依新、古夢婷，並說「捧
    場一下」，藍依新遂拿出一千元等節（見原審聲羈字卷第4
    頁反面、原審訴字卷第7頁反面至第9頁），足見證人藍依新
    、古夢婷、高德強前揭證述要屬實情，可以採信。
  2.雖證人藍依新於99年3 月25日偵訊時曾翻異前詞改稱：當天
    被告要伊捧場，伊就拿一千元出來，被告就從電腦桌找了一
    小包海洛因放桌上說要給伊和古夢婷，伊把一千元拿給古夢
    婷傳給被告，被告拿錢想了一下就過來把錢還給伊說「開玩
    笑的」，伊便把錢收起來云云（見偵查卷第176頁）， 然據
    證人藍依新於原審審理時結證述：伊於99年3 月19日去桃園
    看守所接見被告，當時與劉筱汶一起過去，劉筱汶叫伊最好
    去見被告，伊有點心理壓力；接見被告時，被告意思是如有
    傳伊開庭，要伊說伊交錢給被告之後，被告隔一會就將一千
    元退給伊，被告當時不能說的很明白，但意思就是要伊翻第
    一次警詢筆錄的口供，因為被告不是只找一個人跟伊說，有
    透過很多朋友用電話聯絡，所以伊接見被告回去後，就將被
    告示意要改口供的事情告訴古夢婷，並告訴古夢婷下次出庭
    作證的話，要說被告在當場將錢還給伊與古夢婷，被告可能
    就不構成買賣，故99年3 月25日伊與古夢婷偵訊時所述都不
    是事實等語（見原審訴字卷第144頁反面至第145頁反面），
    核與原審依職權勘驗證人藍依新99年3 月19日於桃園看守所
    接見被告之勘驗筆錄節錄如下：「劉：OK就OK，我跟你講，
    就是…不管怎樣啦，先讓我那個，啊你看你後續怎麼樣，我
    們在外面再那個，那個我都OK。藍：作…你知道嗎？作偽喔
    ，作偽……證喔。（3分55秒）劉：那…。 藍：作偽證喔？
    對啊，所以我跟我馬子有沒有，我馬子就是意思就是說，因
    為我們…小高這樣…後面搞這樣子對不對，後面搞、搞這樣
    。……劉：我一定…我不可能，我跟你講我現在是不會認啦
    …就是照…。藍：對，就是照、照原本的。劉：照我跟你講
    的那樣。……劉：因為…因為…我是都按算好了，你們就是
    要…看你們現在有沒有要出庭…就是之類的。藍：很簡單，
    我們二個人，我跟他…我跟他，其實我跟他的口供比較重要
    啦，厚，對不對。劉：就是…OK啊。藍：因為你裡面有提到
    ，對不對？劉：就是…照樣…照我那個當初說…就是那樣子
    。（7 分42秒）藍：對啊，就是…就是給又…你又嘟，這樣
    就可以了。劉：對啊，就是OK啊。藍：嘿啊，啊問題是…我
    都…我都不知道什麼情形。……劉：你只要讓我那個的話啦
    厚，該有的不會少給你的。……劉：你們傳票有到，沒、沒
    出來喲？藍：嗯。劉：然後你們如果開庭的話…，幫助吸食
    …幾個月，搞不好…一定是出得去啦。藍：如果我們二個都
    幫你翻啦。劉：所以你…一定就是我…呃…2月… 4月9號之
    前如果你還有票來的話，你一定要去開。藍：嗯。」（見原
    審訴字卷第146頁至第152頁反面）大致相符，並有桃園看守
    所99年4月7日函暨所附被告在押期間接見記錄在卷可憑（見
    偵查卷第203頁至第205頁）。復參諸證人古夢婷於原審審理
    時證稱：第二次檢察官訊問時，藍依新叫伊跟著他的話說等
    語（見原審訴字卷第101頁反面）， 及證人藍依新、古夢婷
    確係在證人藍依新前開接見被告後即99年3 月25日於檢察官
    訊問時，旋即更改渠等之證述情節，改稱被告係於查獲前即
    將一千元還給渠等等節，足認證人藍依新前揭證稱其與證人
    古夢婷於99年3 月25日偵訊時之證詞係依被告之意思而為不
    實陳述，堪以採信。
  3.又證人古夢婷於99年8月2日原審審理時先稱：伊有看到藍依
    新有拿錢給被告，但伊與藍依新要走時，被告將藍依新叫到
    旁邊，將錢拿給藍依新，說這是請他的云云（見原審訴字卷
    第94頁反面），旋又改稱：當時伊在打電動，藍依新就說錢
    被告拿去了，伊就說真的嗎，伊又繼續打電動，基本上被告
    有無還錢，伊不是很清楚等語（見原審訴字卷第95頁反面）
    ，經原審再次詢問上開情節，證人古夢婷又稱：「（問：被
    告究竟有無在你面前親自退前給藍依新，你是否有看到？）
    有。」由證人古夢婷上開證詞可知，其就被告有無將一千元
    還給證人藍依新乙節，證述前後不一，互有齟齬，已難遽採
    。復參諸證人藍依新前開證述稱：其於99年3 月19日接見被
    告後，即告知證人古夢婷需將被告還錢之時間點提前至被查
    獲前等情，益證證人古夢婷於原審審理時之證述係受證人藍
    依新前開指示之影響，其證詞尚難採信。
  4.另就證人高德強於本院審理時固翻異前詞，證稱：被告拿海
    洛因給藍依新，藍依新就問被告多少錢，被告就說一千元，
    說完後藍依新就拿一千元出來，被告看到藍依新拿出一千元
    就馬上說「開玩笑的啦，是請你們吃的」；伊有看到藍依新
    拿一千元出來，但被告有無收伊沒有看到云云（見原審訴字
    卷第129頁反面）， 觀諸證人高德強前揭證詞與其偵訊時所
    述不僅反覆矛盾，且就證人藍依新有無將購買海洛因之金錢
    交付被告乙節，前後證述亦有重大歧異，已難採信。況證人
    高德強於檢察官訊問時已明白證述證人藍依新有向被告「購
    買」毒品甚明，而「購買」一詞所代表之意義甚為單純、明
    確，具有一般社會經驗、智識程度之人均無可能不解其義，
    且亦無混淆之虞，參以證人高德強為年近40歲之成年人，對
    於檢察官訊問之問題，要無誤解之可能。且審酌證人高德強
    於偵訊時之證述係甫於查獲時所為，至99年8 月18日原審訊
    問時已逾半年之久，卻屢於詰問過程中增添證人藍依新與被
    告間交易之情節，其證詞顯係迴護被告，不足採信。
  5.又證人徐勝賢於本院審理時證述：99年2月8日晚上，伊在被
    告上開住處沙發椅處有看到古夢婷拿一千元給被告，被告收
    下後過了10分鐘左右，未發一語，即在沙發椅處將一千元還
    給古夢婷云云（見本院卷第82頁、第83頁）。惟本件拿出一
    千元交給被告者乃證人藍依新，此為被告及證人藍依新、古
    夢婷、高德強一致陳述如前，證人徐勝賢反乎於此所為上開
    證述，容與事實相悖，不足憑取。
  6.末就被告於警詢時先稱：伊將一包海洛因放在桌上，大家要
    用的拿去用，不是拿給古夢婷，藍依新說要拿錢補貼伊，伊
    說不用，所以一千元沒有收下云云（見偵查卷第11頁）；復
    於原審法院羈押訊問時供稱：伊問藍依新、古夢婷有無在玩
    海洛因，他們回答有，伊就丟一包海洛因在桌上，跟藍依新
    、古夢婷說不要客氣、捧場一下，藍依新就拿一千元要給伊
    補貼，伊當時接過一千元拿在手上，看了一下就說伊請客，
    乃將一千元還給藍依新云云（見前引聲羈字卷第4 頁反面）
    ；另於檢察官訊問時改稱：當天伊在打電腦時有問藍依新有
    無在玩海洛因，藍依新說有，伊便從伊的海洛因裡倒出一小
    包放在桌上給藍依新，藍依新有捲一根煙先抽，藍依新說都
    是用伊的不好意思，不久就有人拍伊的手把一千元放在電腦
    桌上，約隔了1、2分鐘，伊就說不用，後來伊將錢退給古夢
    婷，再由古夢婷還給藍依新云云（見偵查卷第183頁至第184
    頁）；於原審訊問則供稱：伊當天有拿海洛因給在場的人叫
    他們捧場一下，不是針對藍依新、古夢婷所說，因為伊發現
    都沒有人用，所以伊就捲了一支或二支煙，伊抽了幾口之後
    就將煙交給藍依新，藍依新將一千元放在電腦桌上，後來伊
    將一千元退還給藍依新云云（見原審訴字卷第91頁至第92頁
    反面），由被告上開歷次供述可知，被告究係將海洛因給古
    夢婷、藍依新二人或係在場之全體，以及被告有無將該一千
    元拿在手上，被告係將一千元還給藍依新抑或古夢婷等重要
    情節均先後反覆不一，其供述顯難採信；況案發當天，被告
    與古夢婷、藍依新係初次見面，此為被告及證人古夢婷、藍
    依新一致陳明在卷（見前引聲羈字卷第4 頁反面、原審訴字
    卷第93頁、第142頁）， 被告先在桌上提供甲基安非他命，
    又拿出海洛因放在桌上，倘被告與藍依新、古夢婷未有買賣
    海洛因合意，藍依新焉會得知該包海洛因之對價為一千元，
    古夢婷何以會在初次見面場合，逕將該包海洛因放在胸罩內
    ？又在場之人均未拿錢出來補貼被告所提供之甲基安非他命
    ，只有藍依新針對被告所交付之海洛因拿出一千元支付給被
    告，顯見被告與藍依新、古夢婷彼此之間，均知被告所交付
    之甲基安非他命、海洛因，前者是無償提供，後者則係有對
    價關係，益證被告前開供述為卸責之詞，要無足取。
  7.至辯護人辯護：證人藍依新係因被告未坦承查獲的毒品為其
    所有，致當日在場之人全部被抓去製作筆錄而對被告懷恨在
    心，且想藉機向被告要脅詐取財物，況證人藍依新於接見被
    告時，關於「作偽證」等語，係其自行陳述之言詞，被告未
    曾有任何指示，兩人對談如流，亦未有任何埋怨或恐懼之語
    氣，從而認為證人藍依新所言不實云云。然證人藍依新於原
    審審理時稱：「（如被告坦承當日在該處查獲的毒品都是他
    的話，你們也不用七個人都去製作筆錄，關於此部分你是否
    對被告不能諒解？）我是從警察製作筆錄時得知，被告沒有
    在現場就承認，我們才會被帶回來，我沒有什麼不諒解，他
    不想承認就不要承認。」、「（你於本院作證時，你前述證
    詞是否都是實情，沒有受到任何其他的影響？）我今日所述
    都是事實。」、「（你是否會因被告在查獲第一時間沒有承
    認毒品是他的，而將被告沒有販賣海洛因給你說成你用一千
    元跟被告購買？）不會。我是依照事實陳述。」（見原審訴
    字卷第145頁反面至第146頁），可知其於原審之證述並無受
    到任何外在壓力之影響。況依被告所自承，其與證人藍依新
    於99年2月8日初次見面，兩人之前並無任何恩怨情仇，縱證
    人藍依新於查獲當晚被帶至警局製作筆錄，亦無誣指被告販
    賣海洛因使被告受重刑處罰或藉機要挾財物之可能，況如辯
    護人所自承，證人藍依新於接見被告時並未有何恐懼、埋怨
    之語氣，益證證人藍依新於原審審理時之證述係出於其本意
    ，堪以採信。被告又以證人藍依新於接見被告時陳稱：「你
    看能不能不要交待小高，交待她好不好，因為你交待小高厚
    ，我們，比如說你要…你想做給我們對不對，小高也沒有做
    給我們，什麼都沒做，你今天什麼都沒做的時候，講難聽一
    點，我們沒有那個交情。」等語（見原審卷第149 頁反面）
    ，辯稱證人藍依新已有要挾被告之預謀，故於接見時要求被
    告給予好處云云，然觀諸上開語意，尚難察覺證人藍依新有
    要挾被告給付財物之意，縱有此意，亦屬供述實情後，經被
    告要求翻異前詞，謀求於檢察官偵查中偽證之代價，不得執
    此即將證人藍依新上開於偵、審中前後如一且有補強之證述
    悉數摒棄。
  8.我國法令對販賣毒品者處以嚴刑，惟毒品仍無法禁絕，其原
    因實乃販賣毒品存有鉅額之利潤可圖，故販賣毒品者，如非
    為鉅額利潤，必不冒此重刑之險，是以有償販賣毒品者，除
    非另有反證證明其出於非圖利之意思而為，概皆可認其係出
    於營利之意而為（最高法院93年度台上字第1651號、87年度
    台上字第3164號判決意旨參照）。且販賣海洛因係違法行為
    ，非可公然為之，且有其獨特之販售通路及管道，復無公定
    價格，容易增減分裝之份量，而每次買賣之價量，可能隨時
    依雙方關係深淺、資力、需求量及對行情之認知、來源是否
    充裕、查緝鬆嚴、購買者被查獲時供述購買對象之可能風險
    評估等，而異其標準，非可一概而論。況本難查悉販毒者即
    被告取得海洛因之成本代價，而確認被告與證人間交易之「
    價差」或「量差」或「純度」謀取利潤，且近年來政府為杜
    絕毒品之氾濫，對於查緝施用及販賣毒品之工作，無不嚴加
    執行，販賣毒品罪又係重罪，設若無利可圖，衡情一般持有
    毒品之人當無輕易將所持有之海洛因任意轉售他人而甘冒於
    再次向他人購買時，而有被查獲移送法辦之危險之理，且海
    洛因可任意分裝或增減其份量，而每次買賣之價量，亦隨時
    隨雙方關係之深淺、當時之資力、需要程度及對行情之認知
    等因素而為機動調整，因之販賣之利得，除經坦承犯行，或
    帳冊價量均臻明確外，委難察得實情，職是之故，縱未確切
    查得販賣賺取之實際差價，但除別有事證，足認係按同一價
    格轉讓，確未牟利外，尚難執此即認非法販賣之事證有所不
    足，致知過坦承者難辭重典，飾詞否認者反得逞僥倖，而失
    情理之平。查被告與證人藍依新、古夢婷於案發當天僅係初
    次見面，已如前述，彼此之間既無深交，茍無利得，衡情被
    告實無甘冒重典，以原價或低價轉讓海洛因予證人藍依新、
    古夢婷之理。且被告坦承有對證人藍依新、古夢婷說「捧場
    一下」等語，已如前述，被告有牟利之圖，殆無疑義。辯護
    人另辯護以：依現市價觀之，海洛因每一公克即達2 萬元以
    上，而本案被查獲之海洛因重量僅0.12公克（驗餘淨重0.11
    33公克），換算一般市價若無2,500 元以上無法購得，足認
    被告當時確無牟利之意圖；況依一般毒品案販售案例觀之，
    最少販售量均達0.3公克、0.5公克以上，即市價6 千元、一
    萬元以上起跳，如屬慣例，本案查獲重量僅0.12公克，另價
    額僅一千元，足認被告係按同一價格甚或更低之價額轉讓，
    主觀上確無任何牟利之意圖云云。然辯護人所謂市價若干及
    毒品交易慣例，並未舉證以實其說，乃屬個人臆測，本不足
    憑採，且不同個案所認定毒品之交易價格，可否比附援用，
    一體適用，已然成疑，況販毒者或以購入之「價差」或「量
    差」或「純度」謀取利潤，不一而足，尚無從以被告販賣毒
    品之數量、價錢不多，遽認被告並無營利意圖。又被告一方
    面無償提供甲基安非他命給藍依新等人吸食，另一方面販賣
    海洛因給藍依新、古夢婷，並收取對價，乃被告自身權衡得
    失，原因出諸多端，亦無從採為被告並無營利意圖之認定。
    是以，被告販賣海洛因予藍依新、古夢婷，有從中賺取差價
    牟利之營利意圖，已屬灼然。
  9.綜上所述，被告販賣第一級毒品海洛因之犯行，事證明確，
    洵堪認定，應依法論科。
三、按海洛因為毒品危害防制條例第2 條第2 項第1 款所稱之第
    一級毒品，依法不得販賣、持有及轉讓。次按第二級毒品MD
    MA、MDA 、安非他命及甲基安非他命等成分均屬安非他命類
    藥品，業經行政院衛生署75年7 月11日衛署藥字第597627號
    公告，為有效管理安非他命類藥品與其衍生物之冊類及其製
    劑，重申公告禁止使用，而認均屬藥事法規範之禁藥。故行
    為人明知為安非他命而轉讓予他人者，除成立毒品危害防制
    條例第8 條第2 項之轉讓第二級毒品罪外，亦構成藥事法第
    83條第1 項之轉讓禁藥罪。而藥事法第83條第1 項係於93年
    4 月21日修正公布，同年月23日施行，為毒品危害防制條例
    之後法，且藥事法第83條第1 項之法定刑為7 年以下有期徒
    刑，得併科新臺幣500 萬元以下罰金，與毒品危害防制條例
    第8條第2項之法定刑為6月以上，5年以下有期徒刑，得併科
    新臺幣70萬元以下罰金相較後，以藥事法第83條第1 項之法
    定刑為重。又以毒品之範圍尚包括影響精神物質與其製品，
    而藥事之管理，亦非僅止於藥品之管理，毒品未必均係經公
    告列管之禁藥，禁藥亦非必均為毒品，毒品危害防制條例與
    藥事法二者，並無必然之特別法與普通法關係。是除有轉讓
    之第二級毒品達毒品危害防制條例第8條第6項之一定數量，
    經依法加重後之法定刑較藥事法第83條第1 項之法定刑為重
    之情形外，因藥事法第83條第1 項為後法，且為重法，二者
    有法條競合關係，自應優先適用藥事法第83條第1 項之規定
    處斷（最高法院96年度台上字第3582號判決意旨參照）。查
    本件被告轉讓予藍依新、古夢婷、高德強、李佳樺、徐勝賢
    第二級毒品甲基安非他命，數量固均不詳，然並無證據可資
    證明已超過行政院依毒品危害防制條例第8條第6項頒訂之「
    轉讓持有毒品加重其刑之數量標準」第2條第1項第2 款規定
    之淨重10公克之數量，依罪疑唯輕原則，應為被告有利之認
    定，自應認被告所轉讓之甲基安非他命，未達該加重處刑標
    準，而應依藥事法第83條第1 項論處。是核被告犯罪事實欄
    一、(一)所為係犯藥事法第83條第1 項轉讓禁藥罪、被告犯罪
    事實欄一、(二)所為係犯毒品危害防制條例第4條第1項販賣第
    一級毒品罪。被告轉讓、販賣前後持有甲基安非他命、海洛
    因之低度行為，應各為轉讓、販賣之高度行為所吸收，均不
    另論罪。另被告前開轉讓禁藥予高德強、藍依新、古夢婷、
    李佳樺、徐勝賢等人施用，係一行為侵害數法益，應論以刑
    法第55條之想像競合犯。至公訴人認被告犯罪事實欄一、(一)
    所為係犯毒品危害防制條例第8條第2項之轉讓第二級毒品罪
    ，依上開說明，尚有未洽，惟起訴之基本社會事實同一，爰
    變更起訴法條。被告所犯前開販賣第一級毒品、轉讓禁藥等
    罪刑，犯意各別，行為互殊，應予分論併罰。再按販賣第一
    級毒品罪之法定刑為「死刑或無期徒刑；處無期徒刑者，得
    併科新臺幣1 千萬元以下罰金」，然同為販賣第一級毒品之
    人，其原因、動機不一，犯罪情節未必盡同，或有大盤毒梟
    者，亦有中、小盤之分，甚或僅止於吸毒者友儕間為求互通
    有無之有償轉讓者亦有之，其販賣行為所造成危害社會之程
    度自屬有異，法律科處此類犯罪，所設之法定最低本刑卻同
    為「無期徒刑，得併科新臺幣1 千萬元以下罰金」，不可謂
    不重。於此情形，倘依其情狀處以相當之有期徒刑，即足以
    懲儆，並可達防衛社會之目的者，自非不可依客觀之犯行與
    主觀之惡性二者加以考量其情狀，是否有可憫恕之處，適用
    刑法第59條之規定酌量減輕其刑，期使個案裁判之量刑，能
    斟酌至當，符合比例原則。查被告販賣海洛因予證人藍依新
    、古夢婷之次數為一次，金額為一千元，其數量、所得非鉅
    ，與大量出售第一級毒品以賺取巨額利潤者，顯屬有別，以
    被告情節論，惡性尚非重大不赦，若以毒品危害防制條例第
    4條第1項所規定之法定本刑而判處最輕本刑無期徒刑，實屬
    情輕法重，在客觀上尚足以引起一般之同情，尚有堪資憫恕
    之處，本院認依其情狀分別處以相當之有期徒刑，即足以懲
    儆，並可達防衛社會之目的，爰適用刑法第59條之規定，就
    被告所涉販賣第一級毒品犯行，酌量減輕其刑。又被告固於
    偵、審中自白轉讓甲基安非他命之犯罪事實，然此部分犯行
    應從重適用藥事法第83條第1 項論處，而排除適用毒品危害
    防制條例第8條第2項之規定，基於法律適用不能割裂而分別
    適用有利益之條文，自無從再適用毒品危害防制條例第17條
    第2項之減刑規定，併此指明。
四、對於原判決之審查及科刑理由：
  (一)撤銷原判決關於轉讓禁藥之罪刑暨定應執行刑部分：
    原審就被告轉讓禁藥部分予以論罪科刑，固非無見，惟查：
    原判決認被告有轉讓禁藥犯行，係以被告為警查獲時，現
    場扣得之白色晶體5 包，經送驗予以編號A1至A5，取樣編號
    A1部分檢出甲基安非他命成分，有內政部警政署刑事警察局
    99年3月9日刑鑑字第0990026870號鑑定書（見偵查卷第206
    頁），而為被告轉讓禁藥犯行之論據。然被告供述其用以轉
    讓所用之上開編號A5之白色晶體，既未經法定程序施以鑑定
    ，其成分究竟為何？重量若干？即屬未臻明瞭，原審未進一
    步詳加釐清審認，即遽採上開鑑定書資為被告有轉讓禁藥犯
    行之論證，卻又以警方查扣時初步秤磅該包白色晶體之重量
    為沒收之依據，非唯調查未盡，亦有理由矛盾之違誤。扣
    案之吸食器一個乃被告所有用以轉讓甲基安非他命之器具，
    原審未予諭知沒收，容有未洽。被告就此部分提起上訴，以
    其符合自首規定，且應適用毒品危害防制條例第17條第2 項
    減刑之規定為由，指摘原判決不當，雖無理由，惟原判決既
    有上開可議之處，本院自應將原判決關於此部分暨定應執行
    部分撤銷改判。爰審酌被告有毒品等前科，曾因施用第二級
    毒品經送觀察、勒戒，有本院被告前案紀錄表一份在卷可參
    （見本院卷第32頁、第33頁），其明知甲基安非他命為第二
    級毒品及禁藥，對人體有莫大之戕害，仍同時流毒多人，惡
    性非輕，惟念其犯後坦白承認，態度尚佳，兼衡其智識程度
    、生活狀況等一切情狀，量處有期徒刑6 月。又扣案經編號
    A5之甲基安非他命一包（驗餘淨重0.19公克，空包裝重0.23
    公克），以及盛裝該甲基安非他命之包裝袋一個，因其上殘
    留之甲基安非他命已無法析離，或析離需費甚鉅，與甲基安
    非他命均為毒品危害防制條例所規範之第二級毒品，惟按法
    律之適用應一體適用，不得分割適用，本件既論以被告違反
    藥事法之轉讓禁藥罪，則關於沒收亦應認甲基安非他命係屬
    藥事法所規定之違禁物，爰依刑法第38條第1項第1款之規定
    沒收。另扣案之吸食器一個，乃被告所有供轉讓甲基安非他
    命所用之物，業經被告及證人徐勝賢、李佳樺一致陳明無訛
    （見偵查卷第182 頁、本院卷第83頁反面、第85頁、第87頁
    反面），應依刑法第38條第1項第2款規定併予宣告收沒。
  (二)維持原判決關於販賣第一級毒品部分：
    原判決就被告所犯販賣第一級毒品行，認被告此部分罪證明
    確，因而適用毒品危害防制條例第4條1項，毒品危害防制條
    例第19條第1 項，刑法第11條第59條等規定，並考量被告明
    知毒品海洛因對健康危害甚鉅，且其正值青壯，不思正途工
    作，竟鋌而走險從事販賣毒品之行為，以牟取私利，對社會
    之危害非輕，且犯後仍無真摯悔改之心等一切情狀，量處有
    期徒刑16年，以資懲儆。並說明：未扣案之現金一千元，
    係被告販賣第一級毒品予證人藍依新、古夢婷所得之財物，
    應依毒品危害防制條例第19條第1 項之規定宣告沒收，惟如
    全部或一部不能沒收時，應以其財產抵償之。至警方在古
    夢婷身上起獲而扣案之海洛因一包（驗餘淨重總計0.1133公
    克），已因販賣完成而交付藍依新、古夢婷所有。而毒品危
    害防制條例第18條第1 項前段規定查獲之第一、二級毒品，
    不問屬於犯人與否，沒收銷燬之。所稱查獲之毒品，係指犯
    人被查獲之毒品而言（最高法院97年度臺上字第2780、3124
    號、98年度臺上字第1223號判決參照）。本件扣案上開毒品
    ，既因販賣完成而交付藍依新、古夢婷，即屬上開2 人所有
    ，而非本案被告被查獲之毒品，即應於犯人藍依新、古夢婷
    所犯之罪宣告沒收銷燬，本案爰不予宣告沒收。扣案之空
    包裝袋5個、削尖吸管1支雖為被告所有，然均查無證據證明
    係供本件轉讓禁藥、販賣第一級毒品所用之物，復非屬違禁
    物，自無從併予宣告沒收。又扣案之電子磅秤1 台，被告
    在警詢、偵查中及原審訊問中均否認為其所有（見偵查卷第
    12頁、第130頁、原審訴字卷第162頁），且電子磅秤雖係一
    般販賣毒品者常用以秤量毒品出售之物品，惟施用毒品者為
    施用方便而秤量毒品，而持有電子磅秤之情形，亦屬尋常，
    卷內尚查無何證據證明該電子磅秤確為被告所有，及與其所
    犯販賣第一級毒品予證人藍依新、古夢婷及轉讓禁藥予藍依
    新、古夢婷、高德強、李佳樺、徐勝賢之犯罪事實有何關連
    性，而電子磅秤亦非屬違禁物，尚乏沒收之依據，爰不予宣
    告沒收。另就扣案之海洛因3包（其中僅1包檢驗出海洛因
    成分，驗餘淨重0.07公克；另兩包未檢驗出法定毒品成分，
    驗餘淨重1.29公克，見偵查卷第189 頁法務部調查局濫用藥
    物實驗室鑑定書）、甲基安非他命4小包（毛重11.62公克，
    見偵查卷第77頁至第80頁），均與本件犯罪無關，亦非起訴
    效力所及，自應由檢察官另行偵查，無從或不宜於本件併予
    宣告沒收，附此敘明。經核其認事用法尚無違誤，量刑亦稱
    妥適。被告仍執前詞，否認犯罪，而指摘此部分原判決不當
    ，並無理由，應予駁回如主文第三項所示。
五、定執行刑：
    被告所犯上開轉讓禁藥、販賣第一級毒品二犯行，犯意各別
    、行為互殊，為數罪，應依刑法第51條第5 款之規定，就本
    判決撤銷改判部分所處之刑與上訴駁回部分所處之刑，定其
    應執行有期徒刑16年4月，及就扣案之甲基安非他命一包（
    含包裝袋一只，驗餘淨重0.19公克）、吸食器一個均宣告沒
    收；未扣案之販賣毒品所得一千元沒收，如全部或一部不能
    沒收時，以其財產抵償之諭知。
據上論斷，應依刑事訴訟法第368條、第369條第1項前段、第364
、第299條第1項前段、第300條，藥事法第83條第1項，刑法第11
條、第55條前段、第38條第1項第1款、第2款、第51條第5款，判
決如主文。
本案經檢察官何明楨庭執行職務。
中    華    民    國   100    年    5     月    3     日
                  刑事第六庭審判長法  官  邱同印
                                  法  官  郭豫珍
                                  法  官  何信慶
以上正本證明與原本無異。
如不服本判決，應於收受送達後10日內向本院提出上訴書狀，其
未敘述上訴之理由者並得於提起上訴後10日內向本院補提理由書
（均須按他造當事人之人數附繕本）「切勿逕送上級法院」。
                                  書記官  王泰元
中    華    民    國   100    年    5     月    9     日
附錄：本案論罪科刑法條全文
藥事法第83條
明知為偽藥或禁藥，而販賣、供應、調劑、運送、寄藏、牙保、
轉讓或意圖販賣而陳列者，處7 年以下有期徒刑，得併科新臺幣
5 百萬元以下罰金。
犯前項之罪，因而致人於死者，處7 年以上有期徒刑，致重傷者
，處3 年以上12年以下有期徒刑。
因過失犯第1項之罪者，處2年以下有期徒刑、拘役或科新臺幣30
萬元以下罰金。
第1 項之未遂犯罰之。